臺灣高等法院刑事判決　　　　　　　　95年度上訴字第4207號
　　上　訴　人
　　即　被　告　甲○○
上列上訴人因違反著作權法案件，不服臺灣板橋地方法院95年度
訴字第1413號，中華民國95年9月29日第一審判決（起訴案號 ：
臺灣板橋地方法院檢察署95年度偵字第10146號），提起上訴 ，
本院判決如下：
    主  文
上訴駁回。
    事  實
一、甲○○於民國89年間因違反毒品危害妨制條例案件，經原審
    以89年度板簡字第1138號判處有期徒刑6月，如易科罰金 ，
    以銀元3百元折算1日，於92年1月27日易科罰金執行完畢 ，
    猶不知悔改。其於95年1月間， 自友人處以互易之方式交換
    取得「台北市私立志光文理法商短期補習班」（起訴書誤載
    為台北縣，下簡稱志光補習班，負責人為黃喨）所使用之「
    行政學」、「英文」、「公文」、「法學大意」及「公民」
    等5科講義及授課內容錄音之光碟等著作物， 明知上開著作
    物分別係陳正隆（筆名程明，行政學）、倪樹金（倪明，英
    文）、康格溫（齊天，公文）、陳致宇（陳希文，法學大意
    ）、吳爰爰（林茵，公民）等各該授課老師享有著作權之著
    作物，僅授予「志光補習班」上課使用（未轉讓著作財產權
    ），非經各該著作權人之同意或授權，不得擅自重製或散布
    。詎甲○○竟基於意圖銷售之概括犯意，於95年3月間， 將
    上開講義著作物以影印機重製（此部分詳下不受理部分），
    並將該錄音之授課內容存入其電腦硬碟中， 並自95年3月間
    起，在台北縣板橋市○○路62巷15弄11號居處，利用其電腦
    網路設備登入「ＹＡＨＯＯ！奇摩」拍賣網站，以每單科新
    台幣（下同）3百元，全套5科1千3百元之價格，刊登銷售上
    開違法重製物在該網站內供不特定人競標之訊息，迨有不特
    定人得標，並將款項匯入甲○○之郵局第00000000000000號
    帳戶後，旋將電腦硬碟中之錄音著作檔案以燒錄器燒錄於光
    碟之方式予以重製，再併同前開影印之講義（此部分詳下不
    受理部分），連續以郵寄或面交之銷售方法散布該違法重製
    之光碟予得標之不特定人，其中銷售單科英文2次、公文1次
    、行政學1次、法學大意2次、全套5科1次，以上合計7次 ，
    得款3千1百元，而侵害上開著作權人之著作財產權。嗣經警
    於95年（起訴書誤載為94年）4月12日晚上9時許，在台北縣
    板橋市新埔捷運站1號出口處當場查獲， 並扣得重製之光碟
    片7片、講義4本（英文、公民、公文、行政學）；再得其同
    意前往上址住處扣得甲○○所有供犯罪之燒錄器1台、 硬碟
    機1台。
二、案經台北市政府警察局內湖分局移送台灣板橋地方法院檢察
    署檢察官偵查起訴。
    理  由
一、訊據被告甲○○對上揭犯罪事實，於警詢、偵查、原審及本
    院審判中均坦承不諱，核與證人即志光補習班班主任乙○○
    於警詢時及原審及本院準備程序、審判中指訴之情節相符，
    並有網站拍賣網頁資料、志光補習班資料各1件在卷可稽 ，
    並有重製之光碟片7片、講義4本（英文、公民、公文、行政
    學）、燒錄器1台、硬碟機1台扣案可供佐證，本案事證明確
    ，被告有重製、銷售侵害著作權光碟之犯行，洵堪認定，應
    依法論科。
二、法律適用之比較：查被告行為後， 刑法部分條文業於94年2
    月2日經總統以華總1義字第09400014901號令修正公布， 並
    自95年7月1日起生效施行（下稱現行刑法）；按現行刑法第
    2條第1項之規定，係規範行為後法律變更所生新舊法律比較
    適用之準據法，於現行刑法施行後， 應適用現行刑法第2條
    第1項之規定，為「從舊從輕」之比較。 又被告行為時之刑
    法第56條規定：「連續數行為而犯同一之罪名者，以一罪論
    。但得加重其刑至二分之一。」惟現行刑法已刪除前開關於
    連續犯之規定，此刪除雖非犯罪構成要件之變更，但顯已影
    響行為人刑罰之法律效果，自屬法律有變更，比較新、舊法
    結果，以被告行為時之刑法論以連續犯之規定，較有利於被
    告。
三、核被告甲○○所為， 係涉犯著作權法第91條第3項以違法重
    製光碟片之方法侵害著作權罪，其重製後再以銷售方法散布
    雖有違反同法第91條之1第3項散布違法重製光碟片之行為，
    然此散布之輕度行為應為重製之重度行為所吸收，不另論罪
    。被告先後多次重製光碟之犯行，均時間緊接，犯罪構成要
    件相同，顯係基於概括之犯意反覆為之，為連續犯，應依修
    正前刑法第56條之規定論以一罪，並加重其刑。又被告於89
    年間因違反毒品危害防制條例案件，經原審以89年度板簡字
    第1138號判處有期徒刑6月，如易科罰金，以銀元3百元折算
    1日，於92年1月27日易科罰金執行完畢，有本院被告全國刑
    案紀錄表、台灣板橋地方法院檢察署被告前案紀錄查註表各
    1紙附卷可按，其於前案執行完畢5年內，故意再犯本件有期
    徒刑以上之刑之罪，為累犯，應依刑法第47條之規定加重其
    刑，並遞加之。
四、按現行刑法第2條第1項明文規定：「行為後法律有變更者，
    適用行為時之法律。但行為後之法律有利於行為人者，適用
    最有利於行為人之法律。」惟此「法律變更」與法律修正之
    概念有別；所謂法律變更應係指因法律修正而「刑罰」有實
    質之更異而言（如修正後新舊法法定本刑輕重變更或犯罪構
    成要件寬嚴不同），始有依上開規定為準據法而比較適用新
    法或舊法之問題。如新舊法處罰之輕重仍然相同（例如僅形
    式上修正法律用語或條次移列），並無有利或不利之情形，
    即無適用上開規定為比較之餘地，自應依一般法律適用之原
    則，適用現行、有效之裁判時法論處。此最高法院95年台上
    字第6159號判決可憑，且原審如逕行適用行為時法，因結果
    並無不同，對判決並不生影響，上訴審亦毋庸撤撤改判，此
    也有最高法院95年第21次刑事庭會議決議可按。原審因認被
    被告罪證明確，引用著作權法第91條第3項， 修正前著作權
    法第98條前段，刑法第11條前段、第2條第1項前段、修正前
    第56條、修正前第47條之規定。並審酌被告之牟利動機、犯
    罪手段、重製光碟片之數量、期間、所得利益、對著作財產
    權人造成之損害，及販賣盜版品對於社會交易秩序及我國保
    護智慧財產權之國際形象之影響，暨犯後供認無隱之態度，
    尚未與被害人達成和解（雙方對賠償金額意見分歧）等一切
    情狀，量處有期徒刑8月，以資懲儆。 對於著作權法第98條
    有關沒收之規定，業於95年5月30日修正， 依從刑併同主刑
    適用之原則，被告所重製之盜版光碟片7片、燒錄器1台、硬
    碟機1台，係被告所有供犯罪用之物， 另銷售所得款項3千1
    百元（無證據證明已費失），係被告所有因犯罪所得之物，
    應依修正前著作權法第98條前段之規定宣告沒收。核其認事
    用法，尚無不合，量刑亦稱妥適，上訴人即被告上訴意旨認
    原審量刑過重，請求從輕量處易科罰金之刑度，並無理由，
    上訴應予駁回。
五、公訴意旨另以：被告於上揭時地，基於意圖銷售而重製之概
    括犯意，於95年3月間，將志光補習班之「行政學」、「 英
    文」、「公文」、「法學大意」及「公民」等5科講義， 以
    影印機影印之方法重製，並自95年3月起至同年4月12日止，
    利用網路拍拍賣之方法銷售予不特定人，案經被害人志光補
    習班負責人黃喨、授課老師陳正隆訴由台北市政府警察局內
    湖分局移送台灣板橋地方法院檢察署檢察官偵查起訴，因認
    被告此部分行為，涉犯著作權法第91條第2項（吸收同法第9
    1條之1第2項）之罪嫌。
六、按告訴乃論之罪，未經合法告訴者，應諭知不受理之判決，
    刑事訴訟法第303條第3款定有明文。本件被告甲○○以影印
    機重製授課講義部分，其重製物為講義文書，非著作權法第
    91條第3項、第91條之1第3項之「光碟」， 是公訴人認被告
    此部分行為係違反著作權法第91條第2項（ 吸收同法第90條
    之1第2項）之罪，依同法第1百條前段之規定須告訴乃論 。
    是本案應審究者厥為著作權人係何人，及該著作權人有無合
    法提出告訴。經查，本案「行政學」、「英文」、「公文」
    、「法學大意」及「公民」等5科講義， 係由志光補習班之
    授課老師陳正隆（筆名程明，行政學）、倪樹金（倪明，英
    文）、康格溫（齊天，公文）、陳致宇（陳希文，法學大意
    ）、吳爰爰（林茵，公民）享有著作權之著作物，僅供「志
    光補習班」在上課時使用，並未轉讓其著作財產權之事實，
    業據「志光補習班」班主任乙○○在原審審判中證述在卷。
    而依卷附各授課老師所提之委託書（附偵查卷第23項、38頁
    、第39頁、第40頁）內容以觀，各著作權人均係在本案發生
    後，以著作權人之身分委託乙○○處理相關事宜甚明，至偵
    查卷第22項所附陳正隆所書轉讓契約書上，並無轉讓之時間
    ，且觀諸乙○○前揭證詞及陳正隆另書寫委託書委託乙○○
    處理著作權事宜等情，堪認本案之講義著作物仍均屬各授課
    老師所有。次查，本案發生後，在警詢中係由乙○○受「志
    光補習班」負責人黃喨之委託，以志光補習班身分提出告訴
    ，非以各授課老師之名義為之。且上開各授課老師之委託書
    均屬一般委託，並非針對告訴權行使之特別委託，是本案此
    部分之告訴並不合法，依據前開說明，其訴追條件尚未成就
    ，本應為不受理判決，但公訴人認被告此部分行為與前揭有
    罪科刑部分均在同一銷售行為中，有想像競合關係，爰不另
    為不受理之諭知。
據上論斷，應依刑事訴訟法第368條，判決如主文。
本案經檢察官周誠南到庭執行職務。
中　　華　　民　　國　　96　　年　　5　　月　　17　　 日
　　　　　　　　　刑事第４庭    審判長法　官  蔡秀雄
　　　　　　　　　　　　　　　　　    法　官  陳國文
　　　　　　　 　 　　　　　　　　　　法　官  周煙平
以上正本證明與原本無異。
如不服本判決，應於收受送達後十日內向本院提出上訴書狀，其
未敘述上訴之理由者並得於提起上訴後十日內向本院補提理由書
（均須按他造當事人之人數附繕本）。
                                       書記官  蕭麗珍
中　　華　　民　　國　　96　　年　　5 　　月　　23　　日
附錄：本案論罪科刑法條全文
著作權法第91條第3項
擅自以重製之方法侵害他人之著作財產權者，處3年以下有期徒
刑、拘役，或科或併科新臺幣75萬元以下罰金。
意圖銷售或出租而擅自以重製之方法侵害他人之著作財產權者，
處6月以上五年以下有期徒刑，得併科新臺幣20萬元以上2百萬元
以下罰金。
以重製於光碟之方法犯前項之罪者，處6月以上5年以下有期徒刑
，得併科新臺幣50萬元以上5百萬元以下罰金。
著作僅供個人參考或合理使用者，不構成著作權侵害。
著作權法第91條之1第3項
擅自以移轉所有權之方法散布著作原件或其重製物而侵害他人之
著作財產權者，處3年以下有期徒刑、拘役，或科或併科新臺幣
五十萬元以下罰金。
明知係侵害著作財產權之重製物而散布或意圖散布而公開陳列或
持有者，處3年以下有期徒刑，得併科新臺幣7萬元以上75萬元以
下罰金。
犯前項之罪，其重製物為光碟者，處6月以上3年以下有期徒刑，
得併科新臺幣20萬元以上2百萬元以下罰金。但違反第87條第4款
規定輸入之光碟，不在此限。
犯前二項之罪，經供出其物品來源，因而破獲者，得減輕其刑。
